臺灣高等法院刑事判決　　　　　　　　 96年度上訴字第657號
上　訴　人
即自訴人　　乙○○
　　　　　　己○○
　　　 　　戊○○○　　61歲.
共同
自訴代理人　林金鈴律師
被　　　告　丁○○○
　　　　　 　丙○○
共同
選任辯護人　陳佳瑤律師
　　　　　　謝宜雯律師
被　　　告　甲○○
上列上訴人因自訴被告偽造文書等案件，不服臺灣板橋地方法院
94 年度自字第25號，中華民國95年11月14日第一審判決（起訴
案號：臺灣板橋地方法院檢察署），提起上訴，本院判決如下：
    主  文
上訴駁回。
    理  由
一、自訴人於原審自訴意旨略以：緣臺北縣三重市○○段第1748
    號地號土地（以下簡稱為系爭土地），及其上建物即臺北縣
    三重市○○段8864建號、門牌號碼為臺北縣三重市○○街臨
    151號之建物（以下簡稱為系爭建物），均係訴外人蔡張紅
    玉與自訴人乙○○、己○○、戊○○○四人共有。系爭建物
    於民國75年間興建完成後，曾交予被告丙○○及訴外人黃榮
    椿經營「溪美攤販臨時集中場」，惟礙於當時建築法令限制
    ，系爭建物遲遲無法辦理第一次所有權登記。嗣訴外人蔡張
    紅玉於77年間，將其所有之系爭建物、土地應有部分，出售
    予訴外人林朝明，再由林朝明於78年11月9日轉售予訴外人
    廖煌銓；自訴人己○○亦於同日將其所有之系爭建物、土地
    應有部分出售予廖煌銓；另自訴人乙○○、戊○○○則分別
    於83年6月7日、83年6月22日與廖煌銓簽訂房地產買賣契約
    書，亦將其等二人所有之系爭土地、建物應有部分出售予廖
    煌銓。被告丙○○明知上情，竟與其配偶即被告丁○○○、
    代書即被告甲○○共謀，以其負擔房屋稅，並稱如由其代繳
    房屋稅即須檢具印鑑證明及印鑑章為由，誘使自訴人等於89
    年8月底攜帶印鑑章及印鑑證明北上，由被告甲○○在契稅
    申報書及建築改良物所有權移轉契約書上用印，以示同意由
    被告丙○○代繳房屋稅，稱如此其才有權代繳房屋稅云云。
    迄93年6月間，自訴人等聽聞系爭建物已能辦理第一次所有
    權登記，遂於93年12月16日辦妥登記，並欲依約將系爭建物
    所有權移轉登記予廖煌銓，卻驚悉自訴人等就系爭建物之應
    有部分，業遭被告丁○○○提出前述建築改良物買賣所有權
    移轉契約書申報契稅完納契稅，而屬被告丁○○○所有，被
    告丁○○○因此取得系爭建物買受人地位之不法利益，被告
    等實已共犯刑法第210條之偽造私文書罪嫌及同法第339條第
    2項之詐欺得利罪嫌。
二、按犯罪事實應依證據認定之，無證據不得認定犯罪事實，又
    不能證明被告犯罪者，應諭知無罪之判決，刑事訴訟法第15
    4條第2項、第301條第1項分別定有明文。雖然認定犯罪事實
    所憑之證據，不以直接證據為限，間接證據亦包括在內，但
    是無論直接或間接證據，其為訴訟上之證明，須達於通常一
    般人均不致有所懷疑，而得確信其為真實之程度，始得據為
    有罪之認定（最高法院著有76年臺上字第4986號判例參照）
    。又檢察官就被告犯罪事實，應負舉證責任，並指出證明之
    方法，刑事訴訟法第161條第1項定有明文，因此，檢察官對
    於起訴之犯罪事實，應負提出證據及說服之實質舉證責任，
    此項證據章通則內之規定，亦為自訴程序所準用，倘檢察官
    或自訴人所提出之證據，不足為被告有罪之積極證明，或其
    闡明之證明方法，無從說服法官以形成被告有罪之心證，基
    於無罪推定之原則，自應為被告無罪判決之諭知（最高法院
    92年臺上字第128號判例、同院79年度臺上字第524號判決意
    旨參考）。
三、自訴人認被告等涉犯偽造私文書及詐欺得利罪嫌，無非以系
    爭建物所有權狀、土地及建物登記謄本、房地產買賣契約書
    、契稅申報書及建築改良物所有權移轉契約書等證據，為其
    論述之依據。訊據被告三人承認：89年8月底，被告丙○○
    曾邀集自訴人三人前往被告甲○○之代書事務所，在契稅申
    報書及建築改良物所有權移轉契約書上用印等情，惟均堅詞
    否認上開犯行，被告丙○○、丁○○○一再辯稱：系爭建物
    係被告丙○○出資興建，被告丙○○始為所有權人，訴外人
    林朝明及自訴人與廖煌銓簽訂之房地買賣契約，標的僅限於
    系爭土地，而不及於建物，惟自訴人係建照執照上之起造人
    ，稅捐機關將房屋稅單直接寄給自訴人，直至89年間，自訴
    人等不願再負擔房屋稅，被告丙○○、丁○○○經徵詢被告
    甲○○意見後，與自訴人等協議以買賣名義將系爭房屋移轉
    登記予被告丁○○○，改由被告丁○○○負擔房屋稅，故被
    告丙○○、丁○○○並無偽造私文書或詐欺得利之犯行。至
    於被告甲○○則以：伊從事土地登記業務已有十數年之經驗
    ，向來秉持法令及委託人之委託意旨處理事務，被告丙○○
    、丁○○○及自訴人三人共同委託伊辦理房屋稅稅籍變更，
    當時自訴人等曾親自前來事務所洽談，故自訴人對於其等在
    本案契稅申報書、建築改良物買賣契約書用印之過程及文件
    內容均知之甚詳，伊並未與被告丙○○、丁○○○共謀犯罪
    等語置辯。
四、經查：
  (一)自訴人三人於89年8月底，親往被告甲○○之代書事務所，
    同意被告甲○○在本案契稅申報書及建築改良物買賣所有權
    移轉契約書上蓋用印鑑章之事實，為被告三人供認在卷，並
    據自訴代理人於原審94年5月26日、95年9月19日準備程序中
    陳稱明確，復有上開文件在卷可稽（即自訴人94年4月18日
    自訴狀所附之自證二十一），堪予認定。而按刑法第210條
    之偽造私文書罪，係指無制作權不法制作者而言，若自己之
    文書，縱有不實之記載，要難構成本條之罪，最高法院著有
    47年臺上字第365號判例可資參照，故本案契稅申報書、建
    築改良物買賣所有權移轉契約書既由自訴人同意用印，自屬
    有權製作之文書，揆諸上開說明，已與偽造私文書之要件不
    合，無從以該罪相繩。
  (二)再者，關於自訴人在本案契稅申報書、建築改良物買賣所有
    權移轉契約書上用印之經過，業據證人即被告甲○○於原審
    審理時，具結證稱：「自訴人三人及丙○○一起來我事務所
    委託我。當時他們表示因為房屋尚未辦理建物登記，但要委
    託我辦理稅籍移轉，稅籍移轉後，才能辦理建物登記。他們
    只有委託我辦理稅籍移轉。」、「（當時你有無跟自訴人說
    明稅籍移轉的法律效果？）有。」、「（自訴人是否同意作
    稅籍移轉？）有，同意後才用印。」、「（對於契稅申報書
    及建築改良物買賣所有權移轉契約書，你在用印時有無說明
    內容？）有無讓他們看內容？）有說明文件的內容，但有無
    讓他們看，我忘了。」、「（當天自訴人方面有幾人去你的
    事務所？）自訴人三人都有來，丙○○也在。就沒有其他人
    。我當時有核對他們的身分證。」及「（你受託辦理本件稅
    籍納稅義務人變更申請，為何雙方會填寫建築改良物買賣所
    有權移轉契約書？）那是規定，要辦理稅籍納稅義務人變更
    ，一定要有這份所有權移轉契約，這點我也向自訴人三人說
    明，他們也同意。」等語，證人甲○○係受自訴人及被告丙○○、丁○○○委託，辦理本案契稅申報書及建築改良物買
    賣所有權移轉契約書送件事宜之代書，其與自訴人及被告丙○○、丁○○○間均無特別交情，復自承：本件委託伊僅收
    取代辦費用新臺幣三千元等語明確，足認證人甲○○與自訴
    人及被告丙○○、丁○○○雙方間，均無怨隙仇恨，當無胡
    亂指摘反自陷偽證罪責之理，其證詞自堪予採信。又自訴人
    於自訴狀內亦自承：「被告丙○○、丁○○○以其等願負擔
    房屋稅為由，通知自訴人攜帶印鑑章及印鑑證明文件，由被
    告甲○○在文件上用印」等情不諱，足認自訴人當時至被告
    甲○○事務所用印，確係為辦理房屋稅籍變更無誤，益見證
    人甲○○前揭證詞，並無何虛偽陳述之情事。本案契稅申報
    書、建築改良物買賣所有權移轉契約書用印時，自訴人三人
    既均親自到場，且知悉文件內容係辦理稅籍移轉後始同意用
    印，可見被告丙○○、丁○○○並未對自訴人施用詐術，自
    訴人亦無陷於錯誤之情形，復難僅以自訴人前往被告甲○○
    之事務所用印此一客觀事實，即逕推論被告甲○○有何與被
    告丙○○、丁○○○共同犯罪之情狀可言。
  (三)自訴人等與被告丙○○、丁○○○間，就系爭建物之所有權
    歸屬固迭有爭議，惟被告丙○○於89年8月間，邀集自訴人
    三人前往被告甲○○之事務所，在本案契稅申報書及建築改
    良物買賣所有權移轉契約書上用印之行為，並不該當刑法上
    偽造私文書或詐欺得利罪，自不得以被告丙○○、丁○○○
    與自訴人間有前述民事上之法律糾葛，即逕推論被告丙○○
    等人係故意詐騙自訴人。況證人廖煌銓於本院審理時，固證
    稱：伊與林朝明及自訴人三人間，分別於78年、83年間簽訂
    房地產買賣契約書，其標的範圍包含系爭建物，惟亦自承：
    「（建物部分有無辦理過戶？）當時是臨時建物，且大部分
    都是違建，沒有辦法辦理登記。」、「（有無辦理稅籍移轉
    登記？）沒有。」等情不諱，則茍系爭建物係由自訴人原始
    取得，其等於83年間已將系爭建物出售予廖煌銓，僅礙於建
    築法令致無法辦理所有權移轉登記，衡情自訴人當可要求廖
    煌銓負擔系爭建物之房屋稅，何以自訴人捨此不為，反於89
    年間辦理稅籍移轉，改由被告丙○○、丁○○○代繳房屋稅
    ？足認被告丙○○辯稱：系爭建物係伊出資興建，由伊原始
    取得建物所有權，惟自訴人係建照執照上之起造人，稅捐機
    關將房屋稅單直接寄給自訴人，直至89年間，自訴人等不願
    再負擔房屋稅，始協議以買賣名義將系爭房屋移轉登記予被
    告丁○○○，由被告丁○○○負擔系爭建物之房屋稅乙節，
    衡情自屬可能，益見被告三人應無共同偽造私文書或詐欺得
    利之犯行。
五、綜上所述，自訴人於原審所舉證據資料均不足以證明被告三
    人有何偽造私文書或詐欺得利之犯行，復查無其他證據足認
    被告三人有何自訴狀所指犯罪行為，既不能證明被告三人犯
    罪，依上開說明，自應諭知被告三人均無罪之判決。
六、原審因而諭知被告三人均無罪之判決，並無不合。自訴人上
    訴並提出原審法院三重簡易庭88年度重簡字第1767號丙○○
    與曾李張秀間給付租金事件全卷、同上88年度重簡字第1768
    號丙○○與曾仁興間給付租金事件全卷、台北縣政府工務局
    75年度重臨字第3號使用執照全卷、原審法院94年度訴字第2
    62號、本院95年度重上字第449號朱俊源等3人與蔡張紅玉等
    4人間確認土地所有權不存在等事件全卷、原審法院93年度
    訴字第225號及本院93年度上字第675號廖煌銓與丙○○間返
    還房屋事件全卷、原審法院94年度訴字第48號及本院95年度
    上字第427號丁○○○與蔡張紅玉等4人間所有權移轉登記事
    件全卷（均影本）為證。經查上開民事卷宗及使用執照內容
    乃被告丙○○與訴外人間民事糾紛問題，尚不能採為論罪之
    依據。自訴人上訴仍執陳詞，指摘原判決不當，求予撤銷改
    判，核無理由，應予駁回。
據上論斷，應依刑事訴訟法第368條，判決如主文。
中　　華　　民　　國　　96　　年　　5　　月　　 18　　日
　　　　　　　　　刑事第十二庭  審判長法　官  蔡  永  昌
　　　　　　　　　　　　　　　　　    法　官  陳  榮  和
　　　　　　　 　 　　　　　　　　　　法　官  王  梅  英
以上正本證明與原本無異。
自訴人如不服本判決應於收受送達後十日內向本院提出上訴書狀
，其未敘述上訴之理由者並得於提起上訴後十日內向本院補提理
由書（均須按他造當事人之人數附繕本）。
                                      書記官  游  桂  
中　　華　　民　　國　　96　　年　　5　　月　　 18　　日
